臺灣板橋地方法院刑事判決　　　　　　 92年度訴緝字第221號
公　訴　人　臺灣板橋地方法院檢察署檢察官
被　　　告　丙○○
指定辯護人　柯清貴律師
上列被告因偽造有價證券等案件，經檢察官提起公訴（88年度偵
緝字第741號），本院判決如下：
    主  文
丙○○連續意圖為自己不法之所有，以詐術使人將本人之物交付
，處有期徒刑拾月。又意圖供行使之用，而偽造有價證券，處有
期徒刑年貳月。如附表所示偽造之本票紙均沒收。主刑部分
應執行有期徒刑年陸月。
    事  實
一、丙○○明知其於民國84年10月份因遭人倒債，積欠約新臺幣
    （下同）三千多萬元之債務，業已無償債能力，竟仍基於意
    圖為自己不法所有之概括犯意，分別於84年11月18日、11月
    22日、11月25日等三天前二、三星期內之某日，在臺北縣某
    處連續以將借款轉作民間二胎借款，且願給付年利率二分四
    之利息為由，向乙○○詐借240 萬元、250 萬元、130 萬元
    ，共計620 萬元，雙方並約定利息於還款時再連同本金一併
    給付，丙○○並當場交付以其夫高伍源為發票人、台灣中小
    企業銀行北三重分行（現改制為臺灣企銀）為付款人、帳號
    2201-8號之同額支票三紙，使乙○○陷於錯誤，因而如數交
    付上開款項。詎丙○○取得上開借款後，並未依言承作二胎
    借款，而係用以償還其餘債務，亦未依約將不動產設定抵押
    權予乙○○。嗣上開支票屆期提示遭退票，乙○○應丙○○
    之要求返還支票，以供後者向銀行辦理退補手續後，乙○○
    為求擔保，於84年12月20日前數日，在財團法人國泰綜合醫
    院（下稱國泰醫院）要求丙○○另行簽發同額本票時，丙○○竟虛構「顏美珍」名義（起訴書誤載為「嚴」美珍），簽
    發如附表所示之本票三紙（起訴書誤載為六紙）予乙○○收
    執，旋經乙○○發現有異，經質問後，丙○○始另以自己名
    義簽發三紙本票予乙○○。其後丙○○拒不還款，復避不見
    面逃匿無蹤，乙○○始知受騙。
二、案經被害人乙○○報請臺灣板橋地方法院檢察署檢察官偵查
    起訴。
    理  由
一、訊據被告丙○○固坦承確實有以轉借民間二胎貸款為由向被
    害人乙○○借款，系爭三筆款項迄今尚未清償，及先交付上
    開支票三紙後，因屆期不獲兌現，而在國泰醫院以「顏美珍
    」名義簽發如附表所示之本票三紙並交付乙○○以供償還債
    務等事實，惟矢口否認有何詐欺及偽造有價證券之犯行，辯
    稱：系爭三筆借款並非新借款項，而係之前尚未清償之欠款
    所總結下來，伊於住院期間被倒帳後即未再借款，借得之款
    項均存入其夫高伍源上開存款帳戶，供持有支票之人提示兌
    現，並不知道高伍源會將部分款項用來償還賭債；另關於偽
    造有價證券部分，伊原本即要改名為顏美珍，但礙於當時法
    令無法如期更改，而當時伊係因車禍住院頭部受傷，故簽發
    上開三紙本票時昏昏沉沉而誤簽顏美珍云云。辯護人並稱：
    高伍源上開存款帳戶至84年11月28日為止，尚有2,275,804
    元存款餘額，並有位於臺北縣三重市、淡水鎮之不動產數筆
    ，顯見被告當時並無資力不足之情形。而票據之簽名理論上
    並非使用真實之姓名，只須有足以表示簽名者本人之文字記
    載即可，因此記載雅號、藝名、渾名、偏名均無不可，本件
    被告當時確以自己擔任票據付款人之意思而簽發，並非冒用
    他人名義，持票人即乙○○亦自始至終均知「顏美珍」即為
    被告，被告尚且於本票上按捺指印，迄今亦未否認自己為發
    票人，顯見被告確有負擔給付本票票款責任之意思，並無偽
    造有價證券之意思等語。
二、經查：
  (一)關於系爭三筆借款，被告於偵查中業已坦承：「我有在84年
    11月間陸續向乙○○借三筆款項，分別為240 萬元、130 萬
    元、250 萬元」等語（參見88年度偵緝字第741 號偵查卷第
    17頁），核與證人即告訴人乙○○於偵查、審理中所述之時
    間點相符，並有上開本票三紙及借據一紙附卷可稽。雖被告
    於本院審理中翻異前詞，辯稱並非新借款項，而係之前未兌
    現支票之債務總計而來，然查被告於本院審理中曾供稱：「
    我確實有欠告訴人錢，借了大約一千萬元左右，…連同利息
    欠的錢有二千多萬元。」等語（參見本院88年度訴字第1943
    號卷第13頁背面），雖與告訴人所稱之三千多萬元有所出入
    ，但債務總額遠逾上開三筆借款合計620 萬元之金額，當無
    疑義，若係之前債務之總結，告訴人至少可要求被告開立面
    額為其所承認二千多萬元債務之本票，何以僅要求被告開立
    面額共計620 萬元之本票？顯見被告此部分所辯不符情理，
    當以其之前所稱係於84年11月間陸續向告訴人借款，而因支
    票退票方改開本票等情，較為可信。
  (二)被告於本院審理中陳稱其於84年10月初即遭人倒債達三千萬
    元（參見本院88年度訴字第1943號卷第14頁），而當年10、
    11月間其夫高伍源上開存款帳戶中之存款餘額最多不過三百
    多萬元，有活期存款客戶異動資料一份附於偵查卷內可稽，
    嗣後以該帳戶所開立支票遭退票之金額卻高達2,297 萬元之
    多乙節，亦有臺北市票據交換所88年12月23日（88）北票字
    第9639號函所附退票明細表一份在卷可按，雖當時被告尚有
    位於臺北縣三重市○○路之房屋（含基地），但亦供稱該屋
    業已轉賣予證人甲○○抵債，核與證人甲○○所述相符，是
    上開房屋之價值並無法用以抵償其他債務。至於高伍源名下
    座落臺北縣淡水鎮○○○段前洲子小段61、90地號二筆土地
    ，其中61地號土地面積855 平方公尺、地目為建地，90地號
    土地面積為456 平方公尺、地目為溜地，雖然土地面積不小
    ，但高伍源之持分均僅有十五分之一，有土地所有權狀二紙
    在卷可參，依據臺灣省北區國稅局三重稽徵所之評估，當年
    度之價值共計為699,200 元，有遺產稅課稅清單乙份在卷可
    佐，縱認市價較高，衡情不過價值數百萬元，高伍源除另有
    一部福特廠牌自小客車外，即無其他財產，有上開遺產稅課
    稅清單可參，被告復無法陳明有何其他資產，是綜合上開資
    料研判，無論以支票退票金額或係被告自承積欠告訴人之金
    額而言，扣除證人甲○○之債務後，被告於84年11月間時至
    少尚積欠二千餘萬元以上之債務，而其當時可得抵償之資產
    總值衡情不過數百萬元，至少不足一千萬元，其借款當時之
    資力顯有不足，堪以認定。
  (三)另被告業已坦承係以轉作民間二胎貸款為由向告訴人借款，
    核與證人乙○○所述相符，然其於借得系爭三筆借款後，被
    告於偵查中稱：「我將款項拿給我先生還六合彩債務。」等
    語（參見前揭偵查卷第18頁）；於本院審理中亦供稱：「一
    、二百萬元是我先生拿去還六合彩賭債，但當時我不清楚，
    他只說需錢周轉，其他的錢全部用來還債…被倒債後還有陸
    續向告訴人借錢。」（參見本院88年度訴字第1943號卷第14
    頁）、「只是把錢存進我先生銀行的帳戶，要讓人去軋支票
    。」等語（參見本院訴緝字卷第61頁），是不論被告是否知
    悉其先生高伍源將部分或全部款項用來償還賭債，顯然其向
    告訴人借款之用意係用來償還債務及周轉，並非轉作民間二
    胎貸款，至為灼然。據此，被告於84年11月間借款時資力已
    嚴重不足，且向告訴人借款之目的係在於債還其他債務以供
    周轉，竟仍向告訴人訛稱係轉作二胎貸款，使告訴人在不知
    告訴人資力不足之情形下，猶認轉作二胎貸款可以高額獲利
    而無法正確評估風險，以致陷於錯誤交付借款予被告，是被
    告所為詐欺取財犯行，事證明確，堪以認定。
  (四)被告坦承於如前揭時、地以顏美珍之名義簽發如附表所示之
    三紙本票，核與證人乙○○所述相符，並有上開本票影本三
    紙附卷可稽，是其客觀上具有偽造有價證券之行為甚明。雖
    被告以前揭語詞置辯，然查：
  1.被告係民國43年9 月11日生，於84年12月份時，已滿41歲，
    書寫及使用自己的真實姓名「丙○○」至少三十餘年，依一
    般人之經驗而言，寫錯一次之機率已屬甚低，連續寫錯之機
    會更屬罕見，縱使被告有改名為顏美珍之意圖，但既尚未改
    名成功，被告平日又不見有使用顏美珍名義書寫姓名或代稱
    之習慣，尚難想像在意識上有不自覺地取代自己原本姓名之
    可能。而當時被告頭部雖因車禍受傷，但既能與告訴人洽談
    債務等細節，衡情亦不致於到意識模糊之程度，竟然會連簽
    三紙本票均將自己使用三十餘年之姓名寫錯，實屬罕見，參
    以被告於不同時間所書寫予告訴人之借據（參見本院88年度
    訴字第1943號卷第99頁）觀之，其上有二處亦將自己之姓名
    誤寫為顏美珍，雖當場塗改回本名，然被告竟如此湊巧於攸
    關債務憑證方面且不利於己之重要文件均誤寫姓名，顯然不
    符常情，參以前述其當時已積欠大筆債務之情觀之，可見被
    告當時有意藉此使自己有規避債務之餘地，方故意冒用顏美
    珍之名義開立本票，至為灼然。
  2.辯護人雖認被告自始均未否認為上開本票之發票人，且願擔
    負給付票款責任，告訴人亦知悉被告即為發票人，而認被告
    不構成偽造有價證券罪。然按被告以他人姓名開立本票是否
    構成偽造有價證券，應以被告行為之時是否有冒用他人名義
    意思而定，不能因被告交付本票予告訴人之當時，及嗣後告
    訴人提起刑事告訴後不敢否認，即遽認其當時無冒用他人之
    意思。本件依前所述，本院認定被告簽發本票時應有欲僥倖
    規避債務之意思，且被告平日並未經常對外使用顏美珍之名
    義，告訴人更不知顏美珍究竟為何人，是否為被告之本名，
    而需至醫院之護理站查詢，業據其於本院審理中證述甚詳，
    是告訴人如未當場發現要求更改，同時被告事後若加以否認
    ，告訴人亦欲直接依據上開本票行使權利，實有困難。另被
    告雖同時於本票上按捺指印，但由卷附三紙以顏美珍名義開
    立之本票，及嗣後改以丙○○名義該立之本票三紙參照觀之
    （參見85年度偵字第2943號卷第3 至8 頁），以顏美珍名義
    開立之本票上指印形狀明顯較小，是否能夠完整比對指紋，
    已非無疑，且被告身為女性又無前科，通常並無指紋建檔，
    如要比對指紋，必須被告再次現身比對，然被告竟為躲債而
    避不見面，於告訴人提出告訴後並經臺灣板橋地方法院檢察
    署通緝數年，屆時原本票上之指印是否清晰，亦有疑問，是
    被告即便曾於系爭三紙偽造本票上按捺指紋，亦不能以此逕
    行推論被告並無冒用他人名義之意思甚明。況被告迄今分毫
    未還系爭借款或票款，事後空言願意承擔本票付款責任，實
    無太大意義。
  3.據此，被告此部分所辯亦非可採，其以顏美珍名義簽發系爭
    三紙本票時，係基於日後或可僥倖規避債務之動機而冒用，
    且簽發之目的即在於交付於告訴人償還債務，具有供行使之
    意圖，是其偽造有價證券之犯行，事證明確，堪以認定。
三、按本票為有價證券，被告意圖供行使之用，而偽造有價證券
    ，並交付予告訴人乙○○償還借款，核其所為，係犯刑法第
    339 條第1 項之詐欺取財罪及同法第201 條第1 項之偽造有
    價證券罪，其低度之行使偽造有價券行為應為偽造之高度行
    為所吸收，偽造「顏美珍」簽名之行為，則為其偽造有價證
    券之部分行為，均不另論罪。又被告係先向被害人詐得款項
    後，因被害人催討方另行起意偽造上開三紙本票，是其上開
    詐欺取財及偽造有價證券之犯行，犯意各別、行為互殊，應
    予分論併罰。被告先後三次詐欺犯行，時間緊接、方法相同
    ，所犯係構成要件相同之罪名，顯係基於概括犯意反覆為之
    ，為連續犯，應依刑法第56條之規定論以一罪並加重其刑。
    其以一行為同時偽造三紙本票，為同種之想像競合犯，亦應
    依刑法第55條前段之規定從一重處斷，公訴意旨認此部分亦
    係構成連續犯，尚有未恰，併此敘明。本院爰審酌被告並無
    前科，有卷附臺灣高等法院被告全國前案紀錄表可按，素行
    尚可，其犯罪之動機、目的在於借款償債，犯罪之方法、手
    段、次數，所偽造及詐得之金額達620 萬元之多，對於被害
    人所造成之損失非輕，偽造本票影響金融交易秩序，暨犯罪
    後僅坦承部分犯行，且迄未與被害人達成和解、賠償損失之
    態度等一切情狀，分別量處如主文所示之刑，並定其應執行
    之刑，以資懲儆。又上開偽造之本票三紙雖未經扣案，惟不
    能證明已經滅失，不論屬於犯人與否，均應依刑法第205 條
    之規定宣告沒收。
據上論斷，應依刑事訴訟法第299 條第1 項前段，刑法第56條、
第339 條第1 項、第201 條第1 項、第55條、第51條第5 款、第
205 條，罰金罰鍰提高標準條例第1 條前段，判決如主文。
本案經檢察官郭學廉到庭執行職務。
中　　華　　民　　國　　94　　年　　3 　　月　　25　　日
                刑事第一庭審判長法　官  陳  財  旺
                                法  官  李  幼  妃
                                法  官  張  紹  省
以上正本證明與原本無異。
如不服本判決應於送達後10日內向本院提出上訴狀。
                                書記官　周  雅  玲
中　　華　　民　　國　　94　　年　　3 　　月　　25　　日
附錄本案論罪科刑法條全文：
刑法第201 條
意圖供行使之用，而偽造、變造公債票，公司股票或其他有價證
券者，處三年以上十年以下有期徒刑，得併三千元以下罰金。
行使偽造、變造之公債票、公司股票或其他有價證券或意圖供行
使之用收集或交付於人者，處一年以上七年以下有期徒刑，得併
科三千元以下罰金。
刑法第339條第1項
意圖為自己或第三人不法之所有，以詐術使人將本人或第三人之
物交付者，處五年以下有期徒刑、拘役或科或併科一千元以下罰
金。
附表：
┌─┬────┬────┬────┬────┬───┐
│編│票據號碼│票據金額│票  載  │票  載  │票  載│
│號│        │(新臺幣)│發票日  │到期日  │發票人│
├─┼────┼────┼────┼────┼───┤
│1 │289251  │240萬元 │84.11.20│84.11.28│顏美珍│
├─┼────┼────┼────┼────┼───┤
│2 │289254  │250萬元 │84.11.23│84.12.7 │顏美珍│
├─┼────┼────┼────┼────┼───┤
│3 │289252  │130萬元 │84.11.25│84.12.5 │顏美珍│
└─┴────┴────┴────┴────┴───┘
